臺灣高雄地方法院民事判決
110年度訴字第486號
原      告  
即反訴被告  李緯奇  

訴訟代理人  許清連律師
            許祖榮律師
被      告  
即反訴原告  蕭富元  

訴訟代理人  張簡明杰律師                      
當事人間返還借款事件，本院民國111年2月23日言詞辯論終結，
判決如下：
    主      文
本訴原告之訴駁回。
本訴訴訟費用由原告負擔。
反訴原告之訴駁回。
反訴訴訟費用由反訴原告負擔。 
    事實及理由
壹、程序方面：
  按被告於言詞辯論終結前，得在本訴繫屬之法院，對於原告及
  就訴訟標的必須合一確定之人提起反訴；反訴之標的，如專屬
  他法院管轄，或與本訴之標的及其防禦方法不相牽連，或與本
  訴非得行同種之訴訟程序者，不得提起，民事訴訟法第259條
  、第260條第1項、第2項分別定有明文。查，本件原告即反訴
  被告李緯奇（下稱李緯奇）主張：被告即反訴原告蕭富元（下
  稱蕭富元）分別向李緯奇借款新臺幣（下同）250萬元、250萬
  元、150萬元，合計650萬元（下稱系爭借款），並分別簽如附
  表所示本票3紙（下稱系爭本票）以供擔保，蕭富元已清償230
  萬元，尚應償還李緯奇420萬元。蕭富元則主張其交付上開230
  萬元及系爭本票，另交付現金530萬元給李緯奇，均因遭李緯
  奇詐欺，故請求李緯奇返還760萬元及系爭本票。是兩造雖對
  是否存在系爭借款存有爭議，惟蕭富元所為反訴與李緯奇本訴
  請求所據原因事實係源於同一事實，故本、反訴間互有牽連，
  證據資料亦具共通性，如合併程序可得節時省費，並防止裁判
  牴觸，揆諸上揭說明，蕭富元對李緯奇提起本件反訴應為合法
  ，合先敘明。
貳、實體部分：
一、本訴部分：
㈠李緯奇主張：蕭富元分別向李緯奇借款250萬元、250萬元、150
  萬元，合計650萬元（即系爭借款），並分別簽如附表所示系
  爭本票以供擔保，借款到期日為所簽本票之到期日，是系爭借
  款除附表編號3所示本票未約定到期日外，其餘債權均已到期
  ，蕭富元已清償230萬元，尚積欠李緯奇借款420萬元未清償，
  經屢催未果，爰再以本件起訴為催告蕭富元返還借款之依據。
  為此，爰依民法第478條第1項前段規定，提起本件訴訟，並聲
  明：蕭富元應支付李緯奇420萬元及自支付命令聲請狀送達翌
  日起至清償日止，按週年利率百分之5計算之利息。
㈡蕭富元則以：蕭富元遭李緯奇詐欺而陸續電匯230萬元予李緯奇
  ，並交付系爭本票予綽號「鴨母」之人作為高利貸本息之清償
  ，系爭借款之債權人為「鴨母」，並非李緯奇，是系爭借款債
  權為侵權行為所生，蕭富元得主張民法第198條規定之廢止請
  求權。嗣蕭富元發現受騙而對李緯奇提起刑事詐欺告訴，雖因
  犯罪證據不足而駁回蕭富元之再議，然按常理，債務人不可能
  為躲避債務，甘冒刑事誣告之風險，而行無助於清償借款之情
  事，且李緯奇於刑事偵查程序陳稱蕭富元欠款項約495萬元，
  包含利息在內，與其主張之650萬借款差距甚遠，李緯奇對蕭
  富元確無420萬元之債權存在。另兩造平常並無商業往來，蕭
  富元為無固定收入之藍領工人，系爭本票並無記載受款人，蕭
  富元亦無簽付任何借據予李緯奇，若蕭富元確係積欠李緯奇系
  爭借款，李緯奇理應積極追討，不致令系爭本票罹於3年時效
  ，本院不宜單憑無記載受款人之本票認定系爭借款存在。李緯
  奇復未就其年收入為何、是否認識「鴨母」、與蕭富元有何特
  殊信賴關係、是否知悉蕭富元為無固定收入之藍領工人、借款
  予蕭富元之原因、交付借款方式、借款金額、利息、清償期、
  為何不立借據、何以至系爭本票罹於時效後方聲請返還借款等
  情，舉證以實其說，是李緯奇請求為無理由。縱認李緯奇對於
  蕭富元有系爭借款債權存在，蕭富元除已匯款償還230萬元外
  ，另以交付530萬元給李緯奇，亦足以抵銷系爭借款債權等語
  置辯，並聲明：㈠李緯奇之訴駁回。㈡願供擔保請准予免予假執
  行。
二、反訴部分：
㈠蕭富元主張：蕭富元於101年間為訴外人陳明霆向地下錢莊借款
  70萬擔任其保證人，嗣後因陳明霆未如期償還，地下錢莊本利
  和累積至270萬，要求由蕭富元償還，嗣後蕭富元雖陸續於103
  年4月10日至104年10月8日償還部分本金，然仍剩餘本利約200
  萬元尚未清償。李緯奇知悉此事後，另向蕭富元稱，其向綽號
  「鴨母」之朋友借款2筆高利貸償還剩餘本利200萬元，其中一
  筆累積至104年農曆年問本利和為500餘萬：另一筆向當鋪借款
  400萬，並要求蕭富元償還二筆共900多萬之債務。然事實上其
  是否積欠債務、積欠額度為何，蕭富元均未詳加査證而陷於錯
  誤，而分別於104年7月簽發系爭本票為還款檐保，並陸續现實
  交付現金530萬及匯款230萬元予李緯奇，是蕭富元簽發系爭本
  票及交付上開金額均是因李緯奇詐欺而來，李緯奇無法律上原
  因而受有利益，造成蕭富元之損害，自應負返還責任。爰依民
  法第179條規定，提起反訴等語，並反訴聲明：㈠李緯奇應給付
  蕭富元7,600,000元。㈡李緯奇應將系爭本票返還予蕭富元。
㈡李緯奇則以：蕭富元給付230萬元給李緯奇是因為積欠李緯奇款
  項多達650萬元，且蕭富元未曾交付現金530萬元給李緯奇，蕭
  富元所指稱詐欺事實並非事實等語置辯。並聲明：蕭富元之反
  訴駁回。
三、兩造不爭執事項：
㈠蕭富元曾簽立系爭本票與李緯奇。
㈡蕭富元曾匯款230萬元給李緯奇。
四、本訴爭執事項：
李緯奇對於蕭富元是否有系爭借款債權存在？李緯奇依民法第47
8條第1項前段規定，請求蕭富元清償借款420萬元，是否有理由
？
五、反訴爭執事項：
蕭富元是否交付現金530萬元予李緯奇？蕭富元依民法第179條規
定，請求李緯奇返還7,600,000元，並將系爭本票返還，有無理
由？
六、得心證之理由：
㈠李緯奇對於蕭富元是否有系爭借款債權存在？李緯奇依民法第4
  78條第1項前段規定，請求蕭富元清償借款420萬元，是否有理
  由？
1.按金錢消費借貸為契約之一種，須當事人間互相表示借貸之意
  思一致，且貸與人將金錢之所有權移轉於借用人，始生效力。
  故當事人主張金錢消費借貸契約存在，應就借貸意思表示合致
  及借款業已交付之事實，負舉證責任（最高法院104年度台簡
  上字第23號、98年度台上字第1045號判決參照）。本件李緯奇
  主張蕭富元向其借款650萬元（即系爭借款），為蕭富元所否
  認，自應由李緯奇舉證證明兩造間借貸意思表示合致及借款已
  交付之事實。
2.經查，李緯奇自承系爭借款並無簽立借據，且是以現金交付（
  本院卷第35頁），其提出系爭債權存在之證據僅為蕭富元簽立
  之系爭本票，然，縱認蕭富元曾將系爭本票交付與李緯奇，亦
  無法證明系爭本票之原因關係為擔保李緯奇對於蕭富元之系爭
  債權，李緯奇仍應舉證證明兩造間借貸意思表示合致及借款已
  交付之事實。就此，證人即兩造之友人陳明霆於本院審理時證
  稱：我跟蕭富元曾職棒簽賭賠錢，我和李緯奇是高中同學，後
  來我和蕭富元才會一起向李緯奇借錢。但因為年代久遠，所以
  借款多少我也忘記了。之後，蕭富元陸陸續續還有向李緯奇借
  款，我記得大概三、四百萬元，不是很確定，沒有親眼看到，
  是聽兩造跟我說的。蕭富元跟我講因為借款金額大概七、八百
  萬，需要我簽本票，我覺得金額不是我可以負擔的，而且不合
  理，所以我沒有簽，該七、八百萬元是蕭富元在外面的借款，
  是跟誰借的，我也不清楚，有部分是跟李緯奇借的等語（本院
  卷第152-154頁）。從陳明霆之證述可看出，其無法確認蕭富
  元簽發系爭本票是否均與系爭債權有關，且其亦不確定蕭富元
  積欠李緯奇欠款之金額，因為時間久遠，記憶不甚清楚，因此
  ，尚無法以該證述證明李緯奇對於蕭富元之有系爭債權存在。
  從而，李緯奇依民法第478條第1項前段規定，請求蕭富元清償
  借款，為無理由。　
㈡蕭富元是否交付現金530萬元予李緯奇？蕭富元依民法第179條
  規定，請求李緯奇返還7,600,000元，並將系爭本票返還，有
  無理由？　
　蕭富元主張：曾陸續交付總計530萬元給李緯奇等語，為李緯
  奇否認，參諸蕭富元所整理105年7月6日李緯奇之警詢筆錄（
  本院卷第117-135頁），可看出李緯奇自承自102年至105年間
  陸續收受蕭富元總計530萬元之現金，此等事實，應堪屬實。
  蕭富元曾簽立系爭本票與李緯奇，且曾匯款230萬元給李緯奇
  等情，業據兩造不爭執如上，應屬真實。蕭富元並主張：其所
  交付與李緯奇之系爭本票、現金530萬及匯款230萬元，是受李
  緯奇詐欺而來云云，並以被證3兩造間之錄音譯文為證（本院
  卷第113頁），對此，李緯奇已於上開警詢筆錄說明蕭富元之
  交付現金530萬元是為清償借款，再從該錄音譯文之內容觀之
  ，兩造所討論者為「我們原本外面那一筆五百多（萬）」之事
  宜，該500多萬元是否為借貸關係？為何人積欠何人之債務？
  與兩造之關係為何？均無從自該譯文中看出，尚難認定李緯奇
  對於蕭富元有詐欺之行為。蕭富元所主張受李緯奇詐欺之行為
  大致為：蕭富元之所以不斷交付鉅額款項（即系爭本票、現金
  530萬及匯款230萬元）予李緯奇，係因蕭富元幫陳明霆向綽號
  「鴨母」之人借款70萬元擔任保證人，因陳明霆未還款，李緯
  奇便向蕭富元佯稱，陳明霆積欠鴨母之借款，利滾利滾已達90
  0餘萬，李緯奇已鴨母借高利貸借款予蕭富元，以供蕭富元償
  還陳明霆積欠鴨母之借款，製造蕭富元積欠李緯奇至少900萬
  之債務云云，然證人陳明霆於本院證稱：曾向鴨母借款70萬元
  ，之後向李緯奇借款70萬元，用以償還鴨母，並沒有利滾利後
  債務高達一千多萬的事情等語（本院卷第154-155頁），以蕭
  富元願意擔任陳明霆債務保證人之交情，若陳明霆已清償積欠
  鴨母之債務，當會告知蕭富元，蕭富元當不可能受李緯奇以「
  陳明霆積欠鴨母之借款利滾利滾已達900餘萬」之說法所騙，
  是以，蕭富元關於李緯奇有上開詐欺行為之主張，並不足採。
  蕭富元雖聲請傳喚證人周正榮，欲證明李緯奇有詐欺事實，然
  該等主張已經本院不予採納如上，自無再予傳喚之必要。李緯
  奇既無詐欺行為，又無證據證明其收受系爭本票、現金530萬
  及匯款230萬元無法律上原因，蕭富元依民法第179條規定，請
  求李緯奇應給付7,600,000元及返還系爭本票，自無理由。
七、綜上所述，本訴部分，李緯奇依民法第478條第1項前段規定
    ，請求蕭富元應支付420萬元及自支付命令聲請狀送達翌日
    起至清償日止，按週年利率百分之5計算之利息，為無理由
    。反訴部分，蕭富元依民法第179條規定，請求李緯奇給付7
    ,600,000元，及應將系爭本票返還，亦無理由。
八、本件事證已臻明確，兩造其餘就本、反訴所為攻擊防禦方法
    及舉證，與本件判決結果並無影響，爰不逐一論述，附此敘
    明。
九、據上論結，本件李緯奇之本訴為無理由；蕭富元之反訴為無
    理由，合依民事訴訟法第78條規定，判決如主文。
中　　華　　民　　國　　111 　年　　3 　　月　　18    日
                民事第四庭      法　官　郭任昇
以上正本係照原本作成。
如對本判決上訴，須於判決送達後20日內向本院提出上訴狀。如
委任律師提起上訴者，應一併繳納上訴審裁判費。
中　　華　　民　　國　　111 　年　　3 　　月　　18　　日
                                書記官　林秀敏
附表：
編號 票據 發票人 發票日 金額（新臺幣） 到期日   票  號 ⒈ 本票 蕭富元 104年6月18日 250萬元 104年6月30日 CH No591837 ⒉ 本票 蕭富元 104年6月18日 250萬元 104年7月31日 CH No681835 ⒊ 本票 蕭富元 104年8月17日 150萬元  CH No628376 總計    650萬元